ACORDAO-COMPLETO-2474191

ACÓRDÃO 7863/2021 ATA 16/2021 - SEGUNDA CÂMARA

VISTOS, relatados e discutidos estes autos de Tomada de Contas Especial instaurada pela Fundação Nacional de Saúde - Funasa, em desfavor do Sr. Francisco Chaves Franco, Prefeito Municipal de Garrafão do Norte/PA nas gestões 2009-2012 e 2013-2016, em razão da omissão do dever de prestar contas dos recursos recebidos por meio do TC PAC 288/2009 - Siafi 658273, celebrado com a Funasa, tendo por objeto a execução de sistema de abastecimento de água,
	ACORDAM os Ministros do Tribunal de Contas da União, reunidos em Sessão de 2ª Câmara, ante as razões expostas pelo Relator, em:
	9.1. considerar revel o responsável Francisco Chaves Franco, Prefeito Municipal de Garrafão do Norte/PA nas gestões 2009-2012 e 2013-2016, para todos os efeitos, dando-se prosseguimento ao processo, com fulcro no art. 12, § 3º, da Lei 8.443/1992; 
	9.2. julgar irregulares, nos termos dos arts. 1º, inciso I, 16, inciso III, alíneas "a" e "c", da Lei 8.443/1992, c/c os arts. 19 e 23, inciso III, da mesma Lei, as contas do responsável Francisco Chaves Franco, Prefeito Municipal de Garrafão do Norte/PA nas gestões 2009-2012 e 2013-2016, condenando-o ao pagamento das importâncias a seguir especificadas, atualizadas monetariamente e acrescidas dos juros de mora, calculadas a partir das datas discriminadas até a data da efetiva quitação do débito, fixando-lhe o prazo de quinze dias, para que comprove, perante o Tribunal, o recolhimento das referidas quantias aos cofres do Tesouro Nacional, nos termos do art. 23, inciso III, alínea "a", da citada lei, c/c o art. 214, inciso III, alínea "a", do Regimento Interno do TCU.  
	VALOR ORIGINAL (R$) 
	DATA DA OCORRÊNCIA

	560.000,00
	31/3/2011

	420.000,00
	11/1/2012

	420.000,00
	2/5/2014

	9.3. aplicar ao responsável Francisco Chaves Franco, a multa prevista no art. 57 da Lei 8.443/1992 c/c o art. 267 do Regimento Interno do TCU, no valor de R$ 100.000,00 (cem mil reais) , fixando-lhe o prazo de quinze dias, a contar da notificação, para que comprove, perante o Tribunal (art. 214, III, alínea "a", do Regimento Interno do TCU) , o recolhimento da dívida aos cofres do Tesouro Nacional, atualizada monetariamente desde a data deste acórdão até a data do efetivo recolhimento, se paga após o vencimento, na forma da legislação em vigor;
	9.4. autorizar, desde logo, a cobrança judicial das dívidas, caso não atendida a notificação, na forma do disposto no art. 28, inciso II, da Lei 8.443/1992;
	9.5. autorizar também, desde logo, se requerido, com fundamento no art. 26, da Lei 8.443, de 1992, c/c o art. 217, §§ 1º e 2º do Regimento Interno do TCU, o parcelamento da (s) dívida (s) em até 36 parcelas, incidindo, sobre cada parcela, corrigida monetariamente, os correspondentes acréscimos legais, fixando-lhe o prazo de quinze dias, a contar do recebimento da notificação, para comprovar, perante o Tribunal, o recolhimento da primeira parcela, e de trinta dias, a contar da parcela anterior, para comprovar os recolhimentos das demais parcelas, devendo incidir, sobre cada valor mensal, atualizado monetariamente, os juros de mora devidos, no caso do débito, na forma prevista na legislação em vigor, alertando o responsável de que a falta de comprovação do recolhimento de qualquer parcela importará o vencimento antecipado do saldo devedor, nos termos do § 2º do art. 217 do Regimento Interno deste Tribunal; 
	9.6. esclarecer ao responsável Francisco Chaves Franco que, caso se demonstre, por via recursal, a correta aplicação dos recursos, mas não se justifique a omissão da prestação de contas, o débito poderá ser afastado, mas permanecerá a irregularidade das contas, dando-se ensejo à aplicação da multa prevista no art. 58, inciso I, da Lei 8.443/1992;
	9.7. enviar cópia deste Acórdão à Procuradoria da República no Estado do Pará, nos termos do § 3º do art. 16 da Lei 8.443/1992, c/c o § 7º do art. 209 do Regimento Interno do TCU, para adoção das medidas cabíveis; e
	9.8. enviar cópia deste Acórdão à Fundação Nacional de Saúde, ao Município de Garrafão do Norte/PA e ao responsável, para ciência;
	9.9. informar à Procuradoria da República no Estado do Pará, à Fundação Nacional de Saúde, ao Município de Garrafão do Norte/PA e ao responsável que a presente deliberação, acompanhada do Relatório e do Voto que a fundamentam, está disponível para a consulta no endereço www.tcu.gov.br/acordaos, além de esclarecer que, caso requerido, o TCU poderá fornecer sem custos as correspondentes cópias, de forma impressa; e
	9.10. informar à Procuradoria da República no Estado do Pará que, nos termos do parágrafo único do art. 62 da Resolução TCU 259/2014, os procuradores e membros do Ministério Público credenciados nesta Corte podem acessar os presentes autos de forma eletrônica e automática, ressalvados apenas os casos de eventuais peças classificadas como sigilosas, as quais requerem solicitação formal.

Tomada de Contas Especial instaurada pela Fundação Nacional de Saúde - Funasa, em desfavor do Sr. Francisco Chaves Franco, Prefeito Municipal de Garrafão do Norte/PA nas gestões 2009-2012 e 2013-2016, em razão da omissão do dever de prestar contas dos recursos recebidos por meio do TC PAC 288/2009  Siafi 658273, celebrado com a mencionada fundação, tendo por objeto a execução de sistema de abastecimento de água composto de captação, adutora, estação elevatória, estação de tratamento de água, reservatório, rede de distribuição e ligações domiciliares.

Segunda Câmara

Prefeitura Municipal de Garrafão do Norte - PA.

3. Interessados/Responsáveis:
3.1. Responsável: Francisco Chaves Franco (XXX.359.802-XX).

13.1. Ministros presentes: Aroldo Cedraz (na Presidência), Augusto Nardes (Relator) e Raimundo Carreiro.
13.2. Ministro-Substituto convocado: Marcos Bemquerer Costa.
13.3. Ministro-Substituto presente: André Luís de Carvalho.

AUGUSTO NARDES

Adoto como relatório a instrução de mérito elaborada no âmbito da Secretaria de Controle Externo de Tomada de Contas Especial - SecexTCE (peça 26) , acolhida pelo corpo dirigente da unidade técnica (peças 27 e 28) , que contou com a anuência do Ministério Público junto a este Tribunal (peça 29) :
"INTRODUÇÃO
	Cuidam os autos de Tomada de Contas Especial instaurada pela Fundação Nacional de Saúde - Funasa, em desfavor do Sr. Francisco Chaves Franco (CPF XXX.359.802-XX) , Prefeito Municipal de Garrafão do Norte/PA nas gestões 2009-2012 e 2013-2016, em razão da omissão do dever de prestar contas dos recursos recebidos por meio do TC PAC 288/2009 - Siafi 658273 (peça 5, p. 48-52) , celebrado com a Funasa, tendo por objeto a execução de sistema de abastecimento de água. 
HISTÓRICO 
Para a execução do objeto foi previsto um total de R$ 1.443.300,00, sendo R$ 1.400.000,00 a cargo da concedente e R$ 43.300,00 de contrapartida municipal, conforme termo de aprovação (peça 5, p. 10) e cláusulas primeira do Termo de Aprovação Formal do Termo de Compromisso (peça 5, p. 56) e segunda do TC PAC 288/2009 (peça 5, p. 48) .
O convênio teve por objeto a construção de um sistema de abastecimento de água, composto de captação, adutora, estação elevatória, estação de tratamento de água, reservatório, rede de distribuição e ligações domiciliares (peça 5, p. 128) .  
Os recursos foram transferidos pela Funasa conforme quadro a seguir:
	Ordem Bancária
	Data da OB
	Valor (R$) 
	Localização

	2011OB802111
	31/3/2011
	560.000,00
	Peça 5, p. 146

	2012OB800139
	11/1/2012
	337.372,32
	Peça 5, p. 200

	2012OB800140
	11/1/2012
	82.627,68
	Peça 5, p. 202

	2014OB801759
	2/5/2014
	420.000,00
	Peça 5, p. 344

	TOTAL
	1.400.000,00
	
A vigência do convênio foi de 31/12/2009 a 21/12/2015, conforme 8º Termo Aditivo (peça 6, p. 32-36) , e prazo para apresentação da prestação de contas até 19/2/2016. O último pedido de prorrogação da vigência do convênio, por 12 meses (peça 6, p. 44) , foi negado pela Funasa (peça 6, p. 54) . 
As obras foram objeto de quatro acompanhamentos pela Funasa, conforme Relatórios de Visita Técnica - RVT (peça 5, p. 180-182, 186, 212-214 e 322-324) , tendo o último RVT (peça 5, p. 322-324) apontado execução física de 54,60%.
A prestação de contas parcial da 1ª parcela (peça 5, p. 238-256) foi analisada por meio do Parecer Financeiro 78/2013 (peça 5, p. 284-288) e aprovada pela Funasa (peça 5, p. 292) .
Notificado a apresentar a prestação de contas final por meio da Notificação 76/2016 (peça 6, p. 64-68) , recebida em 26/2/2016 (peça 6, p. 70) , o responsável permaneceu silente.
A Funasa realizou a quinta visita às obras entre 11 e 13/5/2016, cujo resultado foi materializado no Parecer Técnico 181/2016 (peça 6, p. 76-80) , que apontou execução física de 74,36%, sem alcance de etapa útil. Indicou ainda os serviços realizados em cada etapa, nos seguintes termos:
a) Etapa 01 - Adutora de Água Tratada (1 unidade) : A execução dos serviços dessa etapa foi constatada durante a Visita Técnica da DIESP/FUNASA realizada em 11 a 13/05/2016. Diante do exposto, conclui-se que o percentual de execução física para essa etapa é de 100,00% em relação ao valor total da etapa.
b) Etapa 02 - Sistemas Elétricos (1 unidade) : A execução dos serviços dessa etapa foi constatada durante a Visita Técnica da DIESP/FUNASA realizada em 11 a 13/05/2016. Com a energização do conjunto motor bomba da elevatória de água tratada, instalação dos quadros de comando, instalação das bombas nos poços. Não foi executado a ligação elétrica do subsistema Luiz Eduardo Magalhães nem a interligação da Rede externa da concessionária de energia elétrica (REDE CELPA) à Rede Interna do Sistema de Operação. Diante do exposto, conclui-se que o percentual de execução física para essa etapa é de 65,00% em relação ao valor total da etapa.
c) Etapa 03 - Reservacão (l unidade) : A execução dos serviços dessa etapa foi constatada durante a Visita Técnica da DIE5P/FVNASA realizada em 11 a 13/05/2016. A empresa não apresentou a declaração de execução da impermeabilização dos reservatórios nem os testes de estanqueidade. Diante do exposto, conclui-se que o percentual de execução física para essa etapa é de 62,11% em relação ao valor total da etapa.
d) Etapa 04 - Ligação Domiciliar (2.450 unidades) : A execução dos serviços dessa etapa foi constatada durante a Visita Técnica da DIESP/FUNASA realizada em 11 a 13/05/2016. Não foram encaminhados os cadastros técnicos das ligações realizadas. Diante do exposto, conclui-se que o percentual de execução física para essa etapa é de 65,00% em relação ao valor total da etapa.
e) Etapa 05 - Subsistema Luiz Eduardo Magalhães (1 unidade) : A execução dos serviços dessa etapa foi constatada durante a Visita Técnica da DIESP/FUNASA realizada em 11 a 13/05/2016. Nesta etapa foi verificada a montagem das tubulações e instalação dos conjuntos motor e bomba, entretanto constatamos divergência entra a execução da montagem física com a apresentada nos desenhos do projeto. Informamos que a modificação não influencia no objetivo desta etapa, mas deverá ser apresentado o 'as built' da instalação a fim de atualizar e compatibilizar o projeto. Diante do exposto, conclui-se que o percentual de execução física para essa etapa é de 87,57% em relação ao valor total da etapa.
f) Etapa 06 - Captação (1 unidade) : A execução dos serviços dessa etapa foi constatada durante a Visita Técnica da DIESP/FIJNASA realizada em 11 a 13/05/2016. Não foram executados os PÓRTICOS EM TUBO GALV, 4' C/ 7,0m DE ALTURA LIVRE - FORNEC. E INST. Diante do exposto, conclui-se que o percentual de execução física para essa etapa é de 70,04% em relação ao valor total da etapa.
g) Etapa 07 - Estação de Tratamento de Água (l unidade) : A execução dos serviços dessa etapa foi constatada durante a Visita Técnica da DIESP/FUNASA realizada em 11 a 13/05/2016. Não foi apresentado o manual da operação da ETA e a declaração da capacitação técnica e Operacional dos Operadores da ETA. Diante do exposto, conclui-se que o percentual de execução física para essa etapa é de 100,00% em relação ao valor total da etapa.
n) Etapa 08 - Serviços Preliminares (l unidade) : A execução dos serviços dessa etapa foi constatada durante a Visita Técnica da OIESP/FUNASA realizada em 11 a 13/05/2016. Verificamos nesta etapa que os itens 01.01.01, 01.01.04, 01.01.05 e 01.01.07 do orçamento não tiveram comprovação de sua execução física na atual visita e nem na visita técnica para prestação de constas parcial da primeira parcela, datada em 20 de junho de 2013. Diante do exposto, conclui-se que o percentual de execução física para essa etapa é de 20,91% em relação ao valor total da etapa.
1) Etapa 09 - Cloradores (1 unidade) : A execução dos serviços dessa etapa foi constatada e concluída durante a Visita Técnica da DIES/JFUNASA realizada em 11 a 13/05/2016. Diante do exposto, conclui-se que o percentual de execução física para essa etapa é de 100,00% em relação ao valor total da etapa.
j) Etapa 10 - Estação Elevatória (1 unidade) : A execução dos serviços dessa etapa foi constatada durante a Visita Técnica da DIESP/FUNASA realizada em 11 a 13/05/2016. Não foram apresentados os desenhos atualizados do barrilete e sucção da elevatória. Diante do exposto, conclui-se que o percentual de execução física para essa etapa é de 89,31% em relação ao valor total da etapa.
k) Etapa 11 - Rede de Distribuição (3.456 unidades) : A execução dos serviços dessa etapa foi constatada durante a Visita Técnica da DIESP/FUNASA realizada em 11 a 13/05/2016. Não foi apresentado o cadastro da rede de distribuição, a memória de cálculo da recomposição asfáltica, o teste de carga da rede e as caixas de descarga. Diante do exposto, conclui-se que o percentual de execução física para essa etapa é de 57,38% em relação ao valor total da etapa.
1) Etapa 12 - Casa de Química (1 unidade) : A execução dos serviços dessa etapa foi constatada durante a Visita Técnica da DIESP/FUNASA realizada em 11 a 13/05/2016. Diante do exposto, conclui-se que o que o percentual de execução física para essa etapa é de 92,35% em relação ao valor total da etapa.
Por meio do Parecer Financeiro 79/2019 (peça 6, p. 84-86) a Funasa reprovou o valor total repassado ao município, de R$ 1.400.000,00, em razão da omissão da prestação de contas final, da inexecução parcial do objeto e da não comprovação da posse do terreno onde se deram as obras, tornando sem efeito a aprovação da prestação de contas parcial da 1ª parcela.
Novamente notificado por meio da Notificação 288/2016 (peça 6, p. 92) , com recebimento confirmado através do aviso de recebimento de 18/7/2016 (peça 6, p. 98) , o responsável permaneceu silente.
O Relatório de Tomada de Contas Especial (peça 6, p. 140-146) indicou a ocorrência de prejuízo ao erário no valor de R$ 1.400.000,00, em razão da omissão do dever de prestar contas dos recursos recebidos através do TC PAC 288/2009, tendo responsabilizado individualmente o Sr. Francisco Chaves Franco (CPF XXX.359.802-XX) , Prefeito Municipal de Garrafão do Norte/PA nas gestões 2009-2012 e 2013-2016.
O Relatório de Auditoria 453/2019 da Controladoria Geral da União - CGU, acompanhado dos respectivos Certificado de Auditoria, Parecer do Dirigente de Controle Interno e Pronunciamento Ministerial (peça 2, p. 5-12) concluíram pelas mesma irregularidade e responsabilidade apontada no Relatório de Tomada de Contas Especial da Funasa.
Na instrução inicial de peça 10, entendeu-se necessária a realização de citação e audiência do responsável nos seguintes termos:
a)	realizar a CITAÇÃO do 	Sr. Francisco Chaves Franco (CPF XXX.359.802-XX) , Prefeito Municipal de Garrafão do Norte/PA nas gestões 2009-2012 e 2013-2016, com fundamento nos arts. 10, § 1º, e 12, incisos I e II, da Lei 8.443/1992 c/c o art. 202, incisos I e II, do RI/TCU, para que, no prazo de quinze dias, apresente alegações de defesa e/ou recolha aos cofres do Tesouro Nacional a quantia abaixo indicada, atualizada monetariamente a partir das respectivas datas até o efetivo recolhimento, abatendo-se na oportunidade a quantia eventualmente ressarcida, na forma da legislação em vigor, em decorrência das irregularidades abaixo descritas:
	Irregularidade: a) não comprovação da boa e regular aplicação dos recursos federais repassados ao Município de Garrafão do Norte/PA, em face da omissão do dever de prestar contas dos valores transferidos no âmbito do TC PAC 288/2009, cujo objeto era a execução de sistema de abastecimento de água; b) execução parcial do objeto em 74,36%, sem alcance de etapa útil; e c) não comprovação da titularidade plena do imóvel onde foi construído o sistema de abastecimento de água, objeto do TC PAC 288/2009.
	Dispositivos violados: parágrafo único do art. 70 da Constituição Federal; art. 93 do Decreto-Lei 200/67; arts. 2º, inciso VIII, letra 'a', 22 e 28 da IN/STN 1/2007, arts. 25, inciso IV, 39 e 56 da Portaria Interministerial MPOG/MF/CGU 127/2008 e cláusula quarta do TC PAC 288/2009.
	Quantificação do débito:
	VALOR ORIGINAL (R$) 
	DATA DA OCORRÊNCIA

	560.000,00
	31/3/2011

	420.000,00
	11/1/2012

	420.000,00
	2/5/2014

	Cofre para recolhimento: Tesouro Nacional
	Conduta: a) omitir-se do dever de prestar contas dos valores transferidos no âmbito do TC PAC 288/2009, cujo objeto era a execução de sistema de abastecimento de água; b) executar parcialmente o objeto em 74,36%, sem alcance de etapa útil; e c) não comprovar a titularidade plena do imóvel onde foi construído o sistema de abastecimento de água, objeto do TC PAC 288/2009.
	Nexo de causalidade: a) a omissão do dever de prestar contas dos valores transferidos no âmbito do TC PAC 288/2009, cujo objeto era a execução de sistema de abastecimento de água, propiciou a impossibilidade de se comprovar o nexo entre os valores repassados e as despesas e, consequentemente, a presunção de dano ao erário; b) a execução parcial do objeto em 74,36%, sem alcance de etapa útil, propiciou o não atingimento dos objetivos do convênio e, consequentemente, em dano ao erário equivalente valor total repassado; e c) a não comprovação da titularidade plena do imóvel onde foi construído o sistemas de abastecimento de água, objeto do TC PAC 288/2009, propiciou a execução da obra em imóvel privado e, consequentemente, em dano ao erário correspondente ao valor público utilizado em propriedade privada.
	Culpabilidade: não há excludentes de ilicitude, de culpabilidade ou de punibilidade. É razoável supor que o responsável tinha consciência da ilicitude de sua conduta, sendo-lhe exigível conduta diversa daquela que foi adotada, qual seja, desincumbir-se do seu dever por meio da apresentação da prestação de contas, executar integralmente o objeto conveniado e comprovar a titularidade plena dos imóveis onde foram construídos os sistemas de abastecimento de água, objeto do TC PAC 288/2009, comprovando assim a boa e regular aplicação dos recursos.
b) 	realizar a AUDIÊNCIA do Sr. Francisco Chaves Franco (CPF XXX.359.802-XX) , Prefeito Municipal de Garrafão do Norte/PA nas gestões 2009-2012 e 2013-2016, com fundamento no art. 12, inciso III, da Lei 8.443/1992, para, no prazo de quinze dias, a contar do recebimento da presente comunicação, apresentar razões de justificativa quanto à irregularidade detalhada a seguir:
	Irregularidade: não cumprimento do prazo originalmente estipulado para prestação de contas final do TC PAC 288/2009, firmado com a Fundação Nacional de Saúde e que tinha por objeto e execução de sistema de abastecimento de água, o qual se encerrou em 19/2/2016.
	Conduta: descumprir o prazo originalmente estipulado para a apresentação da prestação de contas final do TC PAC 288/2009, o qual se encerrou em 19/2/2016.
	Nexo de causalidade: o descumprimento do prazo originalmente estipulado para prestação de contas final do TC PAC 288/2009 impediu o estabelecimento do nexo causal entre as possíveis despesas efetuadas e os recursos recebidos no âmbito do TC PAC 288/2009.
	Culpabilidade: não há excludentes de ilicitude, de culpabilidade e de punibilidade; é razoável supor que o responsável tinha consciência da ilicitude de sua conduta, sendo-lhe exigível conduta diversa daquela que foi adotada, qual seja, desincumbir-se do seu dever por meio da apresentação da prestação de contas no prazo e forma devidos.
Em cumprimento ao pronunciamento da unidade (peça 12) , 	o responsável foi citado conforme quadro abaixo:
	Ofício
	Recebimento
	Origem do endereço

	18230/2020 (peça 14) 
	---
	Receita Federal (peça 13) 

	40435/2020 (peça 16) 
	'Mudou-se' (peça 17) 
	
	49217/2020 (peça 19) 
	'Desconhecido' (peça 20) 
	RENACH (peça 18) 

	Edital 80/2021 (peça 23) 
	22/02/2021 (peça 24) 
	---

Transcorrido o prazo regimental fixado, o responsável permaneceu silente, operando-se, portanto, os efeitos da revelia, dando-se prosseguimento ao processo, nos termos do art. 12, §3º, da Lei 8.443/1992.
EXAME TÉCNICO
Preliminarmente, cumpre tecer breves considerações sobre a forma como são realizadas as comunicações processuais no TCU. A esse respeito, destacam-se o art. 179, do Regimento Interno do TCU (Resolução 155, de 4/12/2002) e os arts. 3º e 4º, inciso III, § 1º, da Resolução TCU 170, de 30 de junho de 2004, in verbis:
Resolução 155/2002 (Regimento Interno) :
Art. 179. A citação, a audiência ou a notificação, bem como a comunicação de diligência, far se-ão:
I - mediante ciência da parte, efetivada por servidor designado, por meio eletrônico, fac-símile, telegrama ou qualquer outra forma, desde que fique confirmada inequivocamente a entrega da comunicação ao destinatário;
II - mediante carta registrada, com aviso de recebimento que comprove a entrega no endereço do destinatário;
III - por edital publicado no Diário Oficial da União, quando o seu destinatário não for localizado
 (...) 
Resolução TCU 170/2004:
Art. 3º As comunicações serão encaminhadas aos seus destinatários por meio de:
I - correio eletrônico, fac-símile ou telegrama;
II - servidor designado;
III - carta registrada, com aviso de recebimento;
IV - edital publicado no Diário Oficial da União, quando o seu destinatário não for localizado, nas hipóteses em que seja necessário o exercício de defesa'.
 (...) 
Art. 4º. Consideram-se entregues as comunicações:
I - efetivadas conforme disposto nos incisos I e II do artigo anterior, mediante confirmação da ciência do destinatário;
II - realizadas na forma prevista no inciso III do artigo anterior, com o retorno do aviso de recebimento, entregue comprovadamente no endereço do destinatário;
III - na data de publicação do edital no Diário Oficial da União, quando realizadas na forma prevista no inciso IV do artigo anterior.
§ 1º O endereço do destinatário deverá ser previamente confirmado mediante consulta aos sistemas disponíveis ao Tribunal ou a outros meios de informação, a qual deverá ser juntada ao respectivo processo.
Portanto, a validade da citação via postal não depende de que o aviso de recebimento seja assinado pelo próprio destinatário da comunicação, o que dispensa, no caso em tela, a entrega do AR em 'mãos próprias'. A exigência da norma é no sentido de o Tribunal verificar se a correspondência foi entregue no endereço correto, residindo aqui a necessidade de certeza inequívoca. 
Não é outra a orientação da jurisprudência do TCU, conforme se verifica nos julgados a seguir transcritos:
São válidas as comunicações processuais entregues, mediante carta registrada, no endereço correto do responsável, não havendo necessidade de que o recebimento seja feito por ele próprio (Acórdão 3648/2013-TCU-Segunda Câmara, Relator Ministro José Jorge) ;
É prescindível a entrega pessoal das comunicações pelo TCU, razão pela qual não há necessidade de que o aviso de recebimento seja assinado pelo próprio destinatário. Entregando se a correspondência no endereço correto do destinatário, presume-se o recebimento da citação. (Acórdão 1019/2008-TCU-Plenário, Relator Ministro Benjamin Zymler) ;
As comunicações do TCU, inclusive as citações, deverão ser realizadas mediante Aviso de Recebimento - AR, via Empresa Brasileira de Correios e Telégrafos, bastando para sua validade que se demonstre que a correspondência foi entregue no endereço correto. (Acórdão 1526/2007-TCU-Plenário, Relator Ministro Aroldo Cedraz) .
A validade do critério de comunicação processual do TCU foi referendada pelo Supremo Tribunal Federal, nos termos do julgamento do MS-AgR 25.816/DF, por meio do qual se afirmou a desnecessidade da ciência pessoal do interessado, entendendo-se suficiente a comprovação da entrega do 'AR' no endereço do destinatário:
EMENTA: AGRAVO REGIMENTAL. MANDADO DE SEGURANÇA. DESNECESSIDADE DE INTIMAÇÃO PESSOAL DAS DECISÕES DO TRIBUNAL DE CONTAS DA UNIÃO. ART. 179 DO REGIMENTO INTERNO DO TCU. INTIMAÇÃO DO ATO IMPUGNADO POR CARTA REGISTRADA, INICIADO O PRAZO DO ART. 18 DA LEI nº 1.533/51 DA DATA CONSTANTE DO AVISO DE RECEBIMENTO. DECADÊNCIA RECONHECIDA. AGRAVO IMPROVIDO.
O envio de carta registrada com aviso de recebimento está expressamente enumerado entre os meios de comunicação de que dispõe o Tribunal de Contas da União para proceder às suas intimações.
O inciso II do art. 179 do Regimento Interno do TCU é claro ao exigir apenas a comprovação da entrega no endereço do destinatário, bastando o aviso de recebimento simples.
No caso vertente, a citação por edital do responsável é válida, uma vez que foi precedida de três tentativas infrutíferas de citá-lo em seus endereços constantes das bases de dados da Receita Federal e do RENACH. Ante a inexistência de outros endereços disponíveis (peça 22) , foi realizada a citação por edital.
Quanto ao mérito, nos processos do TCU, a revelia não conduz à presunção de que seriam verdadeiras todas as imputações levantadas contra os responsáveis, diferentemente do que ocorre no processo civil, em que a revelia do réu opera a presunção da verdade dos fatos narrados pelo autor. Dessa forma, a avaliação da responsabilidade dos agentes não pode prescindir da prova existente no processo ou para ele carreada. 
Ao não apresentar suas defesas, os responsáveis deixaram de produzir prova quanto à regularidade da aplicação dos recursos do convênio, em afronta às normas que impõem aos jurisdicionados a obrigação legal de, sempre que demandados pelos órgãos de controle, apresentarem os documentos que demonstrem a correta utilização das verbas públicas, a exemplo do contido no art. 93 do Decreto-Lei 200/67: 'Quem quer que utilize dinheiros públicos terá de justificar seu bom e regular emprego na conformidade das leis, regulamentos e normas emanadas das autoridades administrativas competentes.' 
Considerando o princípio da verdade real que rege a atuação desta Corte, ainda que as alegações de defesa não tenham sido apresentadas pelo responsável, a revelia não afasta a obrigatoriedade da análise dos elementos probatórios disponíveis nos autos, conforme reiterados acórdãos do Tribunal (Acórdão 163/2015-TCU-Segunda Câmara, Rel.  Min. Subst. André de Carvalho; 2.685/2015 - 2ª Câmara, Rel. Min. Raimundo Carreiro; 2.801/2015 - 1ª Câmara, Rel. Min. Walton Alencar Rodrigues; 4.340/2015 - 1ª Câmara, Rel. Min. Subst. Weder de Oliveira e 5.537/2015 - 1ª Câmara, Rel. Min. Subst. Weder de Oliveira) . Assim, procurou-se buscar, em manifestações do responsável na fase interna desta Tomada de Contas Especial, se havia argumentos que pudessem ser aproveitados em seu favor.	
Reexaminando os autos, observa-se a responsável foi notificada na fase interna (itens 8 e 11) , tendo optado pelo silêncio. Assim, não encontramos nenhum outro argumento nos autos que possa vir a ser analisado e posteriormente utilizado para afastar as irregularidades apontadas. 
Vale ressaltar que a pretensão punitiva do TCU, conforme Acórdão 1441/2016-TCU-Plenário, que uniformizou a jurisprudência acerca dessa questão, subordina-se ao prazo geral de prescrição indicado no art. 205 do Código Civil, que é de 10 anos, contado da data de ocorrência da irregularidade sancionada, nos termos do art. 189 do Código Civil, sendo este prazo interrompido pelo ato que ordenar a citação, a audiência ou a oitiva do responsável. No caso em exame, o prazo final para apresentação da prestação de contas se deu em 19/2/2016. Tendo sido o ato de ordenação da citação assinado em 27/4/2020 (peça 12) , não houve o decurso de prazo superior a 10 anos. Portanto, não ocorreu a prescrição da pretensão punitiva.
Em se tratando de processo em que a parte interessada não se manifestou acerca das irregularidades imputadas, não há elementos para que se possa efetivamente aferir e reconhecer a ocorrência de boa-fé na conduta dos responsáveis ou de quaisquer outros excludentes de culpabilidade, podendo o Tribunal, desde logo, proferir o julgamento de mérito pela irregularidade das contas, nos termos dos §§ 2º e 6º do art. 202 do Regimento Interno do TCU. (Acórdão 133/2015-TCU-Primeira Câmara, Rel. Min. Bruno Dantas; 2.455/2015 - 1ª Câmara, Rel. Min. Bruno Dantas; 3.604/2015 - 1ª Câmara, Rel. Min. Bruno Dantas; 5.070/2015 - 2ª Câmara, Rel. Min. Subst. André de Carvalho e 2.424/2015 - Plenário, Rel. Min. Benjamin Zymler) .
Dessa forma, o Sr. Francisco Chaves Franco deve ser considerado revel, nos termos do art. 12, §3º, da Lei 8.443/1992.
Cumulatividade de multas 
Quanto à possibilidade de aplicação cumulativa das multas dos arts. 57 e 58, inciso I, da Lei 8.443/1992, ainda que seja adequada a realização de citação e audiência do responsável, por força do disposto no art. 209, §4º, do Regimento Interno do TCU, o Tribunal reconhece que existe relação de subordinação entre as condutas de 'não comprovação da aplicação dos recursos' e de 'omissão na prestação de contas', sendo a primeira consequência da segunda, o que enseja, na verificação das duas irregularidades, a aplicação da multa do art. 57, com o afastamento da multa do art. 58, inciso I, em atenção ao princípio da absorção (Acórdão 9579/2015-TCU-Segunda Câmara, Relator Ministro Vital do Rêgo; Acórdão 2469/2019-TCU-Primeira Câmara, Relator Ministro Augusto Sherman) .
Conforme leciona Cezar Bitencourt (Tratado de Direito Penal: parte geral - 8ª Edição - São Paulo: Saraiva, 2003. Pg. 565) , na absorção, ' (...) a pena do delito mais grave absorve a pena do delito menos grave, que deve ser desprezada'. No caso concreto, a 'omissão no dever de prestar contas', embora seja uma irregularidade autônoma, funciona como fase ou meio para a consecução da 'não comprovação da aplicação dos recursos', havendo clara relação de interdependência entre essas condutas. Dessa forma, recaindo as duas ocorrências num mesmo gestor, deve prevalecer a pena do delito mais grave, qual seja, a multa do art. 57, da Lei 8.443/1992.
Cumpre observar, ainda, que a conduta dos responsáveis, consistente nas irregularidades 'não comprovação da boa e regular aplicação dos recursos federais repassados em face da omissão no dever de prestar contas' e 'não cumprimento do prazo para apresentação de prestação de contas pelo gestor dos recursos', configura violação não só às regras legais, mas também aos princípios basilares da administração pública, eis que, em última análise, ocorre o comprometimento da necessária satisfação à sociedade sobre o efetivo emprego dos recursos públicos postos à disposição da municipalidade, por força do instrumento de repasse em questão. Nesses casos, em que fica evidente a falta de transparência e lisura, não há como afastar as suspeitas sempre presentes de que a totalidade dos recursos públicos federais, transferida ao município, tenha sido integralmente desviada, em prol de gestor ímprobo, ou de pessoas por ele determinadas, a revelar grave inobservância de dever de cuidado no trato com a coisa pública, isto é, ato praticado com culpa grave, pois, na espécie, a conduta do responsável se distancia daquela que seria esperada de um administrador público minimante diligente, num claro exemplo de erro grosseiro a que alude o art. 28 do Decreto-lei 4.657/1942 (Lei de Introdução às Normas do Direito Brasileiro) , incluído pela Lei 13.655/2018 (Acórdão 1689/2019-TCU-Plenário, Relator: Ministro Augusto Nardes; Acórdão 2924/2018-TCU-Plenário, Relator: Ministro José Mucio Monteiro; Acórdão 2391/2018-TCU-Plenário, Relator: Ministro Benjamin Zymler) .
CONCLUSÃO
Em face da análise promovida na seção 'Exame Técnico', verifica-se que o responsável Francisco Chaves Franco não logrou comprovar a boa e regular aplicação dos recursos, instado a se manifestar, optou pelo silêncio, configurando a revelia, nos termos do § 3º, do art. 12, da Lei 8.443/1992. Ademais, inexistem nos autos elementos que demonstrem a boa-fé do responsável ou a ocorrência de outras excludentes de culpabilidade.
Verifica-se também que não houve a prescrição da pretensão punitiva, conforme análise já realizada.
Tendo em vista que não constam dos autos elementos que permitam reconhecer a boa-fé do responsável, sugere-se que as suas contas sejam julgadas irregulares, nos termos do art. 202, § 6º, do Regimento Interno do TCU, com a imputação do débito atualizado monetariamente e acrescido de juros de mora, nos termos do art. 202, § 1º do Regimento Interno do TCU, com a aplicação da multa prevista no art. 57 da Lei 8.443/1992.
Registramos que, em se tratando de recursos do Programa de Aceleração do Crescimento - PAC, o cofre credor da dívida é o Tesouro Nacional, nos termos do art. 6º, § 2º, da Lei 11.578/2007, que dispõe sobre a transferência obrigatória de recursos financeiros para a execução pelos Estados, Distrito Federal e Municípios de ações do Programa de Aceleração do Crescimento - PAC.
PROPOSTA DE ENCAMINHAMENTO
Diante do exposto, submetem-se os autos à consideração superior, propondo ao Tribunal:
considerar revel o responsável Francisco Chaves Franco (CPF XXX.359.802-XX) , Prefeito Municipal de Garrafão do Norte/PA nas gestões 2009-2012 e 2013-2016, para todos os efeitos, dando-se prosseguimento ao processo, com fulcro no art. 12, § 3º, da Lei 8.443/1992; 
julgar irregulares, nos termos dos arts. 1º, inciso I, 16, inciso III, alíneas 'a' e 'c', da Lei 8.443/1992, c/c os arts. 19 e 23, inciso III, da mesma Lei, as contas do responsável Francisco Chaves Franco (CPF XXX.359.802-XX) , Prefeito Municipal de Garrafão do Norte/PA nas gestões 2009-2012 e 2013-2016, condenando-o ao pagamento das importâncias a seguir especificadas, atualizadas monetariamente e acrescidas dos juros de mora, calculadas a partir das datas discriminadas até a data da efetiva quitação do débito, fixando-lhe o prazo de quinze dias, para que comprove, perante o Tribunal, o recolhimento das referidas quantias aos cofres do Tesouro Nacional, nos termos do art. 23, inciso III, alínea 'a', da citada lei, c/c o art. 214, inciso III, alínea 'a', do Regimento Interno do TCU.  
	VALOR ORIGINAL (R$) 
	DATA DA OCORRÊNCIA

	560.000,00
	31/3/2011

	420.000,00
	11/1/2012

	420.000,00
	2/5/2014

aplicar ao responsável Francisco Chaves Franco (CPF XXX.359.802-XX) , a multa prevista no art. 57 da Lei 8.443/1992 c/c o art. 267 do Regimento Interno do TCU, fixando-lhe o prazo de quinze dias, a contar da notificação, para que comprove, perante o Tribunal (art. 214, III, alínea 'a', do Regimento Interno do TCU) , o recolhimento da dívida aos cofres do Tesouro Nacional, atualizada monetariamente desde a data do acórdão que vier a ser proferido por este Tribunal até a data do efetivo recolhimento, se paga após o vencimento, na forma da legislação em vigor;
autorizar, desde logo, a cobrança judicial das dívidas, caso não atendida a notificação, na forma do disposto no art. 28, inciso II, da Lei 8.443/1992;
autorizar também, desde logo, se requerido, com fundamento no art. 26, da Lei 8.443, de 1992, c/c o art. 217, §§ 1º e 2º do Regimento Interno do TCU, o parcelamento da (s) dívida (s) em até 36 parcelas, incidindo, sobre cada parcela, corrigida monetariamente, os correspondentes acréscimos legais, fixando-lhe o prazo de quinze dias, a contar do recebimento da notificação, para comprovar, perante o Tribunal, o recolhimento da primeira parcela, e de trinta dias, a contar da parcela anterior, para comprovar os recolhimentos das demais parcelas, devendo incidir, sobre cada valor mensal, atualizado monetariamente, os juros de mora devidos, no caso do débito, na forma prevista na legislação em vigor, alertando o responsável de que a falta de comprovação do recolhimento de qualquer parcela importará o vencimento antecipado do saldo devedor, nos termos do § 2º do art. 217 do Regimento Interno deste Tribunal; 
esclarecer ao responsável Francisco Chaves Franco (CPF XXX.359.802-XX) que, caso se demonstre, por via recursal, a correta aplicação dos recursos, mas não se justifique a omissão da prestação de contas, o débito poderá ser afastado, mas permanecerá a irregularidade das contas, dando-se ensejo à aplicação da multa prevista no art. 58, inciso I, da Lei 8.443/1992;
enviar cópia do Acórdão a ser prolatado à Procuradoria da República no Estado do Pará, nos termos do § 3º do art. 16 da Lei 8.443/1992, c/c o § 7º do art. 209 do Regimento Interno do TCU, para adoção das medidas cabíveis; e
enviar cópia do Acórdão que vier a ser proferido à Fundação Nacional de Saúde, ao Município de Garrafão do Norte/PA e ao responsável, para ciência;
informar à Procuradoria da República no Estado do Pará, à Fundação Nacional de Saúde, ao Município de Garrafão do Norte/PA e ao responsável que a presente deliberação, acompanhada do Relatório e do Voto que a fundamenta, está disponível para a consulta no endereço www.tcu.gov.br/acordaos, além de esclarecer que, caso requerido, o TCU poderá fornecer sem custos as correspondentes cópias, de forma impressa; e
informar à Procuradoria da República no Estado do Pará que, nos termos do parágrafo único do art. 62 da Resolução TCU 259/2014, os procuradores e membros do Ministério Público credenciados nesta Corte podem acessar os presentes autos de forma eletrônica e automática, ressalvados apenas os casos de eventuais peças classificadas como sigilosas, as quais requerem solicitação formal."
	É o relatório.

não há.

Procurador Sergio Ricardo Costa Caribé.

TOMADA DE CONTAS ESPECIAL. FUNDAÇÃO NACIONAL DE SAÚDE - FUNASA. OMISSÃO NO DEVER DE PRESTAR CONTAS. SISTEMA DE ABASTECIMENTO DE ÁGUA. CITAÇÃO VÁLIDA. REVELIA. CONTAS IRREGULARES. DÉBITO. MULTA. REMESSA AO MPF.

TOMADA DE CONTAS ESPECIAL (TCE)

Secretaria de Controle Externo de Tomada de Contas Especial (SecexTCE).

Trata-se de Tomada de Contas Especial instaurada pela Fundação Nacional de Saúde - Funasa, em desfavor do Sr. Francisco Chaves Franco, Prefeito Municipal de Garrafão do Norte/PA nas gestões 2009-2012 e 2013-2016, em razão da omissão do dever de prestar contas dos recursos recebidos por meio do TC PAC 288/2009 - Siafi 658273, celebrado com a mencionada fundação, tendo por objeto a execução de sistema de abastecimento de água composto de captação, adutora, estação elevatória, estação de tratamento de água, reservatório, rede de distribuição e ligações domiciliares. 
Para a execução do objeto foi previsto um total de R$ 1.443.300,00, sendo R$ 1.400.000,00 a cargo da concedente e R$ 43.300,00 de contrapartida municipal, conforme termo de aprovação (peça 5, p. 10) e cláusulas primeira do Termo de Aprovação Formal do Termo de Compromisso (peça 5, p. 56) e segunda do TC PAC 288/2009 (peça 5, p. 48) .
Notificado a apresentar a prestação de contas final por meio da Notificação 76/2016 (peça 6, p. 64-68) , recebida em 26/2/2016 (peça 6, p. 70) , o responsável permaneceu silente.
A Funasa realizou a quinta visita às obras entre 11 e 13/5/2016, cujo resultado foi materializado no Parecer Técnico 181/2016 (peça 6, p. 76-80) , que apontou execução física de 74,36%, sem alcance de etapa útil. 
Ato contínuo, por meio do Parecer Financeiro 79/2019 (peça 6, p. 84-86) a Funasa reprovou o valor total repassado ao município em razão da omissão da prestação de contas final, da inexecução parcial do objeto e da não comprovação da posse do terreno onde se deram as obras, tornando sem efeito a aprovação da prestação de contas parcial da 1ª parcela. Novamente notificado por meio da Notificação 288/2016 (peça 6, p. 92) , com recebimento confirmado através do aviso de recebimento de 18/7/2016 (peça 6, p. 98) , o responsável permaneceu silente.
O Relatório de Tomada de Contas Especial (peça 6, p. 140-146) indicou a ocorrência de prejuízo ao erário no valor de R$ 1.400.000,00, em razão da omissão do dever de prestar contas dos recursos recebidos através do TC PAC 288/2009, tendo responsabilizado individualmente o Sr. Francisco Chaves Franco, Prefeito Municipal de Garrafão do Norte/PA nas gestões 2009-2012 e 2013-2016.
A Controladoria Geral da União - CGU, por meio do Relatório de Auditoria 453/2019, acompanhado dos respectivos Certificado de Auditoria, Parecer do Dirigente de Controle Interno e Pronunciamento Ministerial (peça 2, p. 5-12) concluíram pelas mesmas irregularidades e responsabilidade apontada no Relatório de Tomada de Contas Especial da Funasa.
Devidamente citado, primeiramente no endereço constante da base da Receita Federal e, posteriormente, por Edital, e transcorrido o prazo regimental, o responsável não recolheu o débito que lhe foi imputado, tampouco apresentou suas alegações de defesa, devendo, portanto, ser considerado revel, nos termos do art. 12, § 3º, da Lei 8.443/1992. A unidade técnica propõe, então, que suas contas sejam julgadas irregulares e que ele seja condenado em débito, com aplicação da multa prevista no art. 57 da mesma lei.
9.	Feito esse breve resumo da situação dos autos, acolho a proposta de encaminhamento formulada pela SecexTCE, anuída pelo representante do Ministério Público junto ao TCU, e adoto suas análises como minhas razões de decidir.
10.	A jurisprudência desta Corte é firme quanto à responsabilidade pessoal do gestor em prestar contas dos recursos federais por ele geridos. É um dever constitucional e legal, que o submete à obrigação de demonstrar o correto emprego dos valores públicos, nos termos do art. 70, parágrafo único, e 37, caput, da Constituição Federal e do art. 93 do Decreto Lei 200/1967.
11.	Ante a revelia do responsável, e inexistindo nos autos elementos que permitam concluir pela ocorrência de boa-fé ou de outros excludentes de culpabilidade em sua conduta, em consonância com a unidade técnica e com o representante do Ministério Público junto a esta Corte, propugno por que as contas do Sr. Francisco Chaves Franco sejam julgadas irregulares e que ele seja condenado em débito.
12.	Registro que não houve o transcurso do prazo decenal para a prescrição da pretensão punitiva, em conformidade com o Acórdão 1441/2016-TCU-Plenário, uma vez que o prazo final para apresentação da prestação de contas se deu em 19/2/2016 e o ato de ordenação da citação foi assinado em 27/4/2020, razão pela qual proponho a aplicação de multa ao responsável, prevista art. 57 da Lei 8.443/1992 c/c o art. 267 do Regimento Interno do TCU, no valor de R$ 100.000,00 (cem mil reais) .
	Ante o exposto, manifesto-me por que o Tribunal aprove o acórdão que ora submeto à apreciação deste Colegiado.
TCU, Sala das Sessões Ministro Luciano Brandão Alves de Souza, em 18 de maio de 2021.
Ministro JOÃO AUGUSTO RIBEIRO NARDES 
Relator